【裁判字號】    95,上易,89
【裁判日期】    950426
【裁判案由】    返還土地
【裁判全文】
臺灣高等法院臺中分院民事判決          95年度上易字第89號
上  訴  人  台中縣清水鎮公所
法定代理人  乙○○    住同上列
訴訟代理人  梁基暉律師
被  上訴人  甲○○    住台中縣清水鎮○○路220號
訴訟代理人  羅豊胤律師
            洪明儒律師
上列當事人間請求返還土地事件，上訴人對於民國94年12月27日
臺灣臺中地方法院94年度訴字第654號第一審判決提起上訴，本
院於95年4月12日言詞辯論終結，判決如下：
    主  文
上訴駁回。
第二審訴訟費用由上訴人負擔。
    事實及理由
一、上訴人原法定代理人楊紫宗業於95年3月1日變更為乙○○，
    有其提出之當選證書、函均影本各一件及承受訴訟狀附卷可
    稽，其依法聲明承受訴訟，應予准許，合先敘明。
二、本件被上訴人主張：被上訴人共有坐落臺中縣清水鎮○○段
    第751之1號、第750之1號、第739之1號土地（下稱系爭土地
    ），遭上訴人所管理之臺中縣清水鎮○○○○號道路人行道分
    別占用如原判決附圖（下稱附圖）所示甲部分面積4平方公
    尺、乙部分面積42平方公尺、丙部分面積47平方公尺，合計
    93平方公尺土地。上訴人占用系爭土地，並無合法權源，迭
    經催討，上訴人均置之不理，爰本於民法第821條之法律關
    係，請求判決返還土地；訴之聲明：(一)上訴人應將坐落臺中
    縣清水鎮○○段第751之1號土地如附圖所示甲部分面積4平
    方公尺、同上段第750之1號土地如附圖所示乙部分面積42平
    方公尺，同上段第739之1號土地如附圖所示丙部分面積47平
    方公尺之人行道拆除，將上開土地返還被上訴人及其他共有
    人；(二)並陳明願供擔保，請准宣告假執行。
三、上訴人則以：臺中縣清水鎮○○○○號道路係由臺中縣政府開
    闢，交由上訴人管理，該道路人行道確有占用系爭土地，但
    拆除人行道會影響行人安全等語置辯，答辯之聲明：請求駁
    回被上訴人之訴，並陳明願供擔保，請准宣告免為假執行。
四、原審判決上訴人敗訴，上訴人上訴之聲明：(一)原判決除免為
    假執行部分外廢棄；(二)上開廢棄部分，被上訴人在第一審之
    訴及其假執行之聲請均駁回。被上訴人答辯之聲明：駁回上
    訴。
五、被上訴人主張其共有系爭土地，為上訴人所管理之臺中縣清
    水鎮○○○○號道路人行道占用之事實，業據其提出系爭土地
    第二類謄本、地籍圖謄本等件為證，且經原法院至現場勘驗
    ，及囑託內政部土地測量局鑑定結果，上訴人所管理之臺中
    縣清水鎮○○○○號道路人行道，占用被上訴人共有系爭土地
    如附圖所示甲部分面積4平方公尺、附圖所示乙部分面積42
    平方公尺、附圖所示丙部分面積47平方公尺，合計93平方公
    尺土地，有勘驗筆錄及內政部土地測量局94年7月21日測籍
    字第09400006362號函附鑑定書附卷可參，並為上訴人所不
    爭執，此部分事實，堪信為真實。
六、按所有人，於法令限制之範圍內，得自由使用、收益、處分
    其所有物，並排除他人之干涉。又所有人對於無權占有或侵
    奪其所有物者，得請求返還之；對於妨害其所有權者，得請
    求除去之；有妨害其所有權之虞者，得請求防止之。另各共
    有人對於第三人，得就共有物之全部為本於所有權之請求；
    但回復共有物之請求，僅得為共有人全體之利益為之。民法
    第765條、第767條及第821條分別定有明文。次按權利之行
    使，不得違反公共利益，或以損害他人為主要目的，民法第
    148條第1項固有明文。惟權利濫用禁止原則，於適用時除須
    注意權利人於行使權利時，於主觀上有無以損害他人為主要
    目的外，在客觀上尚須綜合權利人因權利行使所能取得之利
    益，與其權利之行使對於他人及社會國家整體可能造成之損
    失，加以比較衡量。經查：
  (一)上訴人所管理之臺中縣清水鎮○○○○號道路人行道，占用被
    上訴人共有系爭土地如附圖所示甲部分面積4平方公尺、附
    圖所示乙部分面積42平方公尺、附圖所示丙部分面積47平方
    公尺，合計93平方公尺土地，已如前述，對於被上訴人共有
    權之侵害自屬重大，而拆除占用系爭土地人行道，最寬處為
    2.1公尺，最窄處為1.6公尺，有測量員王文俊陳報圖在卷可
    稽，拆除後仍保有1公尺以上人行道可供行人行走，又依被
    上訴人所提出人行道照片所示，人行道突出道路，近道路處
    植有行道樹，足以保護行安全。是拆除占用系爭土地上人行
    道，應不致影響行人安全，且有照片二幀附卷可稽（見原審
    卷第57頁）已甚明確，自無再予函查必要，上訴人上開所辯
    ，不足採信。
  (二)又上訴人雖抗辯稱本件被上訴人訴請拆除人行道有權利濫用
    情形云云。按「查權利之行使，是否以損害他人為主要目的
    ，應就權利人因權利行使所能取得之利益，與他人及國家社
    會因其權利行使所受之損失，比較衡量以定之。…」（最高
    法院71年度台上字第737號判例參照）。本件被上訴人以共
    有權受侵害為由，本於所有權之作用，訴請拆除人行道，係
    其權利之正當行使，且無影響行人安全，有如前述，自難謂
    有權利濫用情形。從而，被上訴人依民法821條、第767條等
    規定，主張上訴人應將坐落系爭土地如附圖所示甲部分面積
    4平方公尺、附圖所示乙部分面積42平方公尺、附圖所示丙
    部分面積47平方公尺之人行道拆除，將占用土地返還被上訴
    人及其他共有人，於法有據。
  (三)至於準備程序終結後，上訴人具狀依民事訴訟法第396條第1
    項規定請求酌定履行期間，然本件因施測有誤，上訴人於人
    行道施工之初，經被上訴人反應而未予置理，待被上訴人提
    起訴訟後，迄今逾1年餘均尚未履行拆除，而本件被上訴人
    起訴並未請求上訴人占用期間之不當得利，上訴人就上述長
    期間不能履行之主張，亦未提出具體事證供本院調查審酌，
    被上訴人又表示不同意本院於判決內定相當之履行期間，參
    酌執行拆除交還土地並非長期間不能履行，是上訴人請求本
    院酌定履行期間，即屬無據。
七、綜上所述，本件被上訴人主張上訴人無權占有為可採，上訴
    人所辯均為無可取。依民法第821條、第767條等規定，被上
    訴人自得請求上訴人拆除人行道返還系爭土地。從而，被上
    訴人本於民法第821條、第767條等之法律關係，請求上訴人
    上訴人應將坐落系爭土地如附圖所示甲部分面積4平方公尺
    、附圖所示乙部分面積42平方公尺、附圖所示丙部分面積47
    平方公尺之人行道拆除，將占用土地返還被上訴人及其他共
    有人，為有理由，應予淮許。是則原審判命上訴人敗訴，於
    法並無不合。上訴意旨指摘原判決不當，求予廢棄改判，為
    無理由，應予駁回其上訴。
八、本件事證已臻明確，兩造所提其餘攻擊防禦方法及舉證，與
    判決結果不生影響，爰不一一論述。
九、據上論結，本件上訴為無理由，依民事訴訟法第449條第1項
    、第78條、第85條第1項前段，判決如主文。
中    華    民    國    95    年    4     月    26    日
                      民事第六庭審判長法  官  林陳松
                                      法  官  鄭金龍
                                      法  官  王重吉
以上正本係照原本作成。
不得上訴。
                                      書記官  紀美鈺
中    華    民    國    95    年    4     月    27    日
                                                      Ｈ


司法院資訊處製作；財團法人民間司法改革基金會備份。
